【裁判字號】    99,消債更,4
【裁判日期】    990604
【裁判案由】    更生事件
【裁判全文】
臺灣臺南地方法院民事裁定             99年度消債更字第4號
聲  請  人
即  債務人  甲○○○○○○○○.
代  理  人  蔡敬文律師
上列當事人因消費者債務清理事件聲請更生，本院裁定如下：
    主  文
聲請駁回。
聲請費用新臺幣壹仟元由聲請人負擔。
    理  由
一、按債務人與金融機構協商成立者，不得聲請更生或清算，但
    因不可歸責於己之事由，致履行顯有重大困難者，不在此限
    ；本條例施行前，債務人依金融主管機關協調成立之中華民
    國銀行公會會員辦理消費金融案件無擔保債務協商機制與金
    融機構成立之協商，準用前項之規定，消費者債務清理條例
    （下稱本條例）第 151條第5項、第6項分別定有明文。衡諸
    前開規定之立法意旨，可見債務人無論在本條例施行前後，
    與金融機構之債權人成立協商後，即應本於債權契約之誠信
    原則勉力履行，除非有前述不可歸責於己之事由，且其履行
    顯然有重大困難，不得率爾依本條例更生程序清理其債務。
    又按聲請更生或清算不合程式或不備其他要件者，法院應以
    裁定駁回之，但其情形可以補正者，法院應定期間先命補正
    ，復為同條例第8條所明定。
二、本件聲請意旨略以：聲請人即債務人陳柏璋（即陳為國即陳
    泓瑜）為國軍後備907旅之現役軍人，每月薪資約為新臺幣
    （下同）36,000元至37,000元，除此薪資收入外，尚有機車
    1輛，然累積債務總金額已達1,445,302元，前曾依照中華民
    國銀行公會會員辦理消費金融案件無擔保債務協商機制，與
    債權人中華商業銀行（按：後改稱香港商香港上海匯豐銀行
    股份有限公司，下稱香港上海匯豐銀行）等6家銀行成立協
    商，每月應還款金額為11,170元。惟聲請人自民國95年至96
    年3月14日以前均為職業軍人身分，每月薪餉約36,000元，
    足以支付協商款項，然聲請人退伍後，工作不穩定，加上父
    親失業、母親95年間罹患子宮頸癌、妻子鄭美儀於96年3 月
    10日產下長子陳玄廷，原想退伍金之部份應稍可支付生活費
    及小孩平日所需費用，但於將用盡之際，於96年7月4日工作
    期間，被控肇事逃逸，而向父母、岳父及朋友借支共計6 萬
    元賠償對方，嗣後陸續又借支償還協商金額11,170元，然而
    小孩之開銷、父母生活費各5,000元、其他生活費支出，致
    聲請人無力再支付協商金額，遂於97年2月即毀諾。另聲請
    人之妻子於98年2月28日再度懷孕並於11月底臨盆，聲請人
    負擔勢必加重不少，經多方考量，聲請人於98年9月申請志
    願再入營並於98年11月16日入營生效，薪資為36,000元至
    37,000元，希望在有效之規劃下完成還債計畫，是綜上所述
    ，債務人有不可歸責於己致履行協商條件顯有重大困難之事
    由，符合消費者債務清理條例第3條、第151條第5項但書之
    規定，爰依上開規定，提出財產及收入狀況說明書、債權人
    清冊、債務人清冊，聲請更生等語。
三、經查，聲請人於本件更生聲請前，已於95年6月24日依金融
    主管機關協調成立之中華民國銀行公會會員辦理消費金融案
    件無擔保債務協商機制與香港上海匯豐銀行等6家金融機構
    成立協商，自95年5月份起，分120期，利率0%，每月11,170
    元分期償還等情，聲請人自95年5月起開始依約繳款，繳款
    19期，於96年12月即毀諾等情，有香港上海匯豐銀行99年1
    月20日之民事陳報狀暨該陳報狀檢附繳款明細表之在卷足憑
    ，堪信為真實。
四、聲請人雖主張其95年間至96年3月14日前均為職業軍人身分
    ，每月薪餉約36,000元，足以支付協商款項，惟聲請人退伍
    後，工作不穩定，加上父親失業、母親罹患子宮頸癌、妻子
    鄭美儀於96年3月10日產下長子陳玄廷，復於98年11月產下
    次子，而小孩之開銷、父母生活費各5,000元、其他生活費
    支出，致聲請人無力再支付協商金額，有不可歸責於己致履
    行協商條件顯有重大困難之事由，嗣聲請人於98年間申請志
    願再入營生效，每月薪資約36,000元至37,000元，希望在有
    效之規劃下完成還債計畫云云，惟查：
  (一)按消費者債務清理條例之立法目的，乃為兼顧債權人、債務
    人雙方之利益，對陷於經濟上困境之消費者，使其透過重建
    型之更生程序或清算型之清算程序清理其債務，藉以妥適調
    整債務人與債權人及其他利害關係人間之權利義務關係，保
    障債權人獲得公平受償，並謀求消費者經濟生活之重建復甦
    機會，是以，債務人為使其有經濟復甦更生之機會，自應以
    誠實及信用之原則面對自己之債務，積極勉力謀求更生償債
    方案，除應積極開源努力勤奮工作以增加收入償還債務外，
    尚須節流儉樸其生活需求而適當控制其生活費用支出，以達
    成勉力履行債務。次按消費者債務清理條例第151條第 5、6
    項規定：「債務人與金融機構協商成立者，不得聲請更生或
    清算。但因不可歸責於己之事由，致履行顯有重大困難者，
    不在此限。本條例施行前，債務人依金融主管機關協調成立
    之中華民國銀行公會會員，辦理消費金融案件無擔保債務協
    商機制與金融機構成立之協商，準用前項之規定。」，所謂
    因不可歸責於己之事由，致履行顯有重大困難之情形，應係
    指債務人與最大債權金融機構協商「成立後」，債務人之經
    濟狀況、生活等客觀事實有顯著變動者而言，亦即債務清償
    方案成立後，固由債務人按其條件履行，惟須於其後發生情
    事變更，在清償期間因不可歸責於己之事由，而有收入或收
    益不如預期或支出增加之情形，致該還款方案履行困難甚或
    履行不能，始能聲請更生或清算。此項規定旨在避免債務人
    任意毀棄已成立之協商，濫用更生或清算之裁判上債務清理
    程序，況該債務清償方案係經當事人行使程序選擇權所為之
    債務清理契約，債務人自應受該還款協議所拘束。
  (二)聲請人主張其任職於國軍後備907旅，為現役軍人，每月薪
    資收入36,000元至37,000元一情，業據其提出薪資明細表
    及存摺影本為憑，自堪信為真實。
  (三)又聲請人自陳聲請前二年內必要支出，包括每月支出油費60
    0元、膳食費5,400元、水費1,618元、電費2,140元、房租4,
    500元、電話費1,638元、機車保養費200元、機車分期4,400
    元、扶養費父親陳勝健、母親陳周安麗各5,000元、扶養長
    子陳玄廷及次子陳俊侑生活費2,372元云云，惟查：
  1.依行政院內政部所公告99年度臺灣省低收入戶最低生活費用
    每人每月為9,829元，該生活費標準係按照政府最近一年平
    均每人消費支出（包括食品費、衣著鞋襪費、房租水電費、
    家居管理費、醫療保健費、交通通訊費、娛樂教育費及雜項
    支出）百分之60訂定，有內政部歷年最低生活費一覽表1份
    在卷可稽，是應認以此9,829元為債務人每月之生活費用，
    債務人主張超越此範圍部分顯不足採信，況且，債務人在履
    行債務期間，須經歷經濟困苦之過程，其生活開銷理當予以
    節制，除應積極開源，努力勤奮工作以增加收入償還債務外
    ，其生活更須儉樸，且適當控制其生活費用支出，以達成勉
    力履行債務，以符合公平正義及誠信原則，是認債務人每月
    必要生活費用（包含食、衣、住、行、強制性保險等）依上
    開標準以每月9,829元計算，始屬合理。又債務人與其子女
    共同居住，共營家庭，則家人共同生活，無論在食、衣、住
    、行及其他雜項支出，因團體互相使用分散開銷之作用，可
    節省支出，是上述政府所公布最近一年平均每人消費支出，
    其中所包括房租水電費、家居管理費、交通通訊費、娛樂及
    雜項等支出乃共享共用，自毋須每一口人均列計，是認每一
    戶家庭之消費支出，除家長外之家屬部分則應以99年度親屬
    扶養每人免稅額為82,000元即每月約6,900元方屬合理，準
    此計算，債務人之受扶養子女陳玄廷、陳俊侑之生活費用，
    自應以每人每月為6,900元計算始屬允當。且該筆扶養費之
    支出，應由有薪資收入之配偶鄭美儀負擔二分之一，從而，
    債務人每月支出未成年子女陳玄廷、陳俊侑之扶養費以每月
    共6,900元，始為適當合理。
  2.按受扶養權利者，以不能維持生活而無謀生能力者為限，民
    法第1117條第1項定有明文，又同條第2項規定，前項無謀生
    能力之限制，於直系血親尊親屬不適用之，即直系血親尊親
    屬受扶養者，仍須以不能維持生活者為限（最高法院87年臺
    上字第1696號判決意旨參照）。次按直系血親卑親屬為第一
    順位之扶養義務人，而負扶養義務者有數人而其親等同一時
    ，應各依其經濟能力，分擔義務，此觀民法第1115條第1項
    第1款、第3項規定即明。
  3.查債務人之母親陳周安麗現為賣場兼職人員，有薪資收入，
    且陳周安麗95年至97年間有薪資、股利、執行業務暨財產交
    易所得分別為58,189元、149,466元、24,499元，此外，陳
    周安麗尚有1筆投資金額3,000元，有本院依職權調取陳周安
    麗95年度至97年度稅務電子閘門財產所得調件明細表在卷可
    憑，是以陳周安麗並非不能維持生活，則債務人主張每月支
    出陳周安麗扶養費5,000元，不足採信。又查債務人之父陳
    勝健於95年間有薪資所得185,900元、96年及97年全年度並
    無收入，名下有土地3筆，財產總額268,933元，此有本院依
    職權調閱陳勝健95年度至97年度稅務電子閘門財產所得調件
    明細表在卷可稽，則依債務人父陳勝健上開財產狀況，雖認
    其有不能維持生活而有受債務人扶養之必要，惟債務人尚有
    胞姊陳乃綾、胞妹陳玟伶，均已成年，有戶籍謄本在卷可稽
    ，是債務人之父陳勝健若確需他人扶養，依前揭規定，債務
    人父勝健之扶養費用亦應由債務人及其姊妹3人共同分擔。
    準此計算，債務人每月支出陳勝健扶養費以3,276元為已足
    （計算式：9,8293＝3,276，元以下四捨五入）。
  4.基上所陳，債務人每月生活必要支出以20,005元（計算式：
    個人生活費9,829＋未成年子女陳玄廷、陳俊侑扶養費6,900
    元＋父親陳勝健扶養費3,276＝20,005）即為已足。
  (四)至於聲請人稱其95年至96年3月14日前均為職業軍人身分，
    每月薪餉約36,000元，足以支付協商款項，惟聲請人退伍後
    ，工作不穩定，加上父親失業、母親罹患子宮頸癌、妻子鄭
    美儀於96年3月10日產下長子陳玄廷，復於98年11月產下次
    子，而小孩之開銷、父母生活費各5,000元、其他生活費支
    出，致聲請人無力再支付協商金額，有不可歸責於己致履行
    協商條件顯有重大困難之事由云云，惟聲請人既明知其原為
    軍人身分時，每月薪資約36,000元，而其每月須繳納協商債
    務金額11,170元，則債務人自應更努力勤奮工作，維持該穩
    定之收入來源或選擇可以增加收入之工作，並以其所得清償
    債務，不得隨意離職或退役，是本件聲請人既係本其自由意
    志選擇決定自動離開原任職之服役單位，核其行為屬自願性
    離職，與公司倒閉或被公司裁員、資遣等其他非自願性離職
    之情形有別，況且，聲請人亦自陳退役前之每月薪資足以支
    付協商款項，則聲請人更應維持穩定收入戮力還款，聲請人
    並未如此作為，反而放棄收入穩定之工作，從而，聲請人如
    因此導致失業、薪資下降減少，喪失原來較高、較穩定之薪
    資收入，自難認其有不可歸責於己之事由，致履行顯有重大
    困難之情形存在。
  (五)綜上所述，聲請人現每月薪資收入約36,000餘元，扣除聲請
    人每月基本生活費用9,829元、未成年子女陳玄廷、陳俊侑
    扶養費6,900元及父親陳勝健扶養費3,276元，總計20,005元
    後，餘額15,995元，已足夠履行聲請人依債務協商約定每月
    應償還之款項11,170元。從而，聲請人並無不能清償或不能
    清償之虞至為明確，又聲請人所提出之證據，亦不足以證明
    其確有「因不可歸責於己之事由致履行顯有重大困難」之情
    形，自與消費者債務清理條例第151條第5項之要件，顯有未
    合。
五、末按債務清償方案既係經當事人於本條例施行前行使選擇權
    所合意成立之債權契約，債務人自應受該成立之契約所拘束
    ，如認該協商成立之清償方案其後有不適當履行之情形，仍
    應誠實面對債務，再循本條例所定之協商機制，誠意向債權
    人協商謀求更合理之清償方案，而非輕率毀諾，逕為聲請更
    生清理程序。查聲請人既於本條例施行前與債權人香港上海
    匯豐銀行等銀行成立協商，每月償還11,170元，且已依協商
    方案履行，如事後有履行不便之情形，認清償方案應予適當
    調整，非不可經由本條例所規定之協商程序，再與債權人重
    新協商，訂定適當可行之清償方案。且參以，97年5月中華
    民國銀行公會決議，金融機構就曾經參加95年度債務協商毀
    諾客戶提供「個別協商一致性方案」及對有繳款困難之債務
    協商持續履約客戶提供「變更債務協商協議書方案」等語，
    是認聲請人自當循此途徑以求解決，方符合本條例兼顧保障
    債權人公平受償及重建復甦債務人經濟生活之立法目的，是
    以，聲請人率予毀諾，逕為聲請本件更生，亦有不當。
六、綜上所述，債務人於消費者債務清理條例施行前，既已與金
    融機構之債權人依金融主管機關協調成立之中華民國銀行公
    會會員辦理消費金融案件無擔保債務協商機制成立協商，且
    又無因不可歸責於己致履行顯有重大困難之事由，則其聲請
    更生，顯然違背消費者債務清理條例第151條第6項準用同條
    第5 項前段之規定，且上開欠缺又屬無從補正，從而，依上
    開說明，應予駁回其更生之聲請，爰裁定如主文。
中    華    民    國    99    年    6     月    4     日
              民事第二庭    法      官  翁金緞
上為正本係照原本作成。
如不服本裁定，應於裁定送達後10日內，以書狀向本院提出抗告
，並繳納抗告費新臺幣1千元。
中    華    民    國    99    年    6     月    4     日
                            書  記  官  彭建山

司法院資訊處製作；財團法人民間司法改革基金會備份。
